【裁判字號】    95,保險上易,7
【裁判日期】    950815
【裁判案由】    給付保險金
【裁判全文】
臺灣高等法院臺中分院民事判決  95年度保險上易字第7號
上  訴  人    乙○○
訴訟代理人    甲○○
訴訟代理人    鄭秀珠律師
複  代理人    丙○○
複  代理人    己○○
被 上訴 人    國華人壽保險股份有限公司
法定代理人    丁○○
訴訟代理人    戊○○
複  代理人    庚○○
上列當事人間請求給付保險金事件，上訴人對於中華民國95年2
月15日臺灣彰化地方法院94年度保險字第38號第一審判決提起上
訴，本院於95年8月1日言詞辯論終結，判決如下：
    主  文
上訴駁回。
第二審訴訟費用由上訴人負擔。
    事實及理由
一、上訴人起訴主張：被保險人洪炳嘆（以下簡稱被保險人）分
    別於民國（下同）86年6月5日、87年6月28日與被上訴人訂
    立新防癌終身健康保險契約（以下簡稱系爭保約），均以被
    保險人之終身為保險期間，其癌症身故保險金額各為新台幣
    （下同）60萬元，並指定被保險人之配偶即上訴人為保險受
    益人。被保險人嗣於94年3月23日因大腸癌病變及全身性感
    染並敗血性休克，前往彰化基督教醫院二林分院（以下簡稱
    彰基醫院二林分院）住院治療，並於94年3月28日出院，再
    於94年3月29日轉往童綜合醫院住院醫治，延至94年4月8日
    不治死亡。因被保險人罹患癌症死亡，上訴人已於94年4月
    20日備齊證明文件，向被上訴人請求給付保險金120萬元，
    依保險法第34條之規定，被上訴人至遲應於接到通知15日內
    給付，若未給付者，尚應給付遲延利息年利1分，惟未獲被
    上訴人置理。爰依系爭保約第11條，請求被上訴人給付保險
    金120萬元，及自94年5月5日起至清償日止，按年息百分之
    10計算之遲延利息，並聲明願供擔保請准宣告假執行等語。
二、被上訴人則以：被保險人除投保系爭保約外，另於86年6月
    10日向被上訴人投保至尊保險終身壽險契約。被保險人曾於
    91年2月間因罹患大腸息肉併局部癌化病變，前往彰基醫院
    二林分院施行息肉切除術，癒後出院，被上訴人已依約給付
    相關癌症保險金合計31萬2千元。被保險人於91年2月間大腸
    癌手術出院後，迄94年4月8日死亡截止，未據提出癌症保險
    金之申請，足證其手術效果良好，癌症病變已根除，且被上
    訴人已依前開壽險契約，給付身故保險金853,407元予上訴
    人，並依系爭保約第26條，退還所繳保費予上訴人。又依據
    系爭保約第15 條第2款、第17條第2款，對於癌症復發住院
    或手術治療，均應重新檢查，並檢附病理組織檢查報告之癌
    症診斷證明書，至於被保險人大腸癌病變乙節，係發生於3
    年前，早經根治，如係復發，迄今未據上訴人提出重新檢查
    之癌症診斷證明書以實其說。另被保險人死亡證明書已載明
    直接引起死亡之疾病或傷害，係吸入性肺炎，先行原因則有
    大腸癌術後、糖尿病、肝硬化、十二指腸潰瘍、肺結核等，
    殊難推定癌症係直接死因。另依據童綜合醫院所檢送被保險
    人之病歷，可知被保險人最初病程為肝硬化及其併發症，漸
    次引起慢性腎衰竭，再進而為酒精性肝硬化，慢性腎功能不
    全，最後係由於吸入性肺炎之病因身故，所呈現之病徵則為
    敗血性休克、急性呼吸困難徵候群、代謝性酸毒、肝性腦病
    ，均與癌症無關，則上訴人請求給付癌症身故保險金120萬
    元及遲延利息，即無依據，爰請求判決如主文所示等語置辯
    。
三、原審經審酌兩造所提出之攻擊防禦方法後，認大腸癌顯非被
    保險人死亡之直接原因，又上訴人並未提出其他具體證據，
    證明被保險人死亡之直接原因係癌症，則上訴人本於系爭保
    約第11條，請求被上訴人給付癌症身故保險金，為無理由，
    從而判決駁回上訴人之訴。上訴人對原審判決不服提起上訴
    ，於本院聲明：（一）原判決廢棄。（二）被上訴人應給付
    上訴人120萬元整及自94年5月5日起至清償日止，按週年利
    率百分之十計算之利息。（三）第一、二審訴訟費用由被上
    訴人負擔。被上訴人於本院答辯聲明則為：（一）上訴駁回
    。（二）第二審訴訟費用由上訴人負擔。
四、兩造不爭執之事項：
（一）被保險人先後與被上訴人訂立系爭保約，均以被保險人之
      終身為保險期間，其癌症身故保險金額各為60萬元，並指
      定被保險人之配偶即上訴人為保險受益人。
（二）被保險人另於86年6月10日向被上訴人投保至尊保險終身
      壽險契約，被上訴人已依該終身壽險契約，給付身故保險
      金853,407元予上訴人，有被上訴人所提出之壽險理賠給
      付明細通知書一份在卷（原審卷第36頁），並為上訴人所
      不爭執（原審卷第47頁），被上訴人併退還系爭保約之保
      費予上訴人。
（三）被保險人曾於93年3月及94年4月間前往童綜合醫院住院治
      療4次，已於94年4月8日死亡。
（四）上訴人於被保險人死後，已於94年4月20日準備相關文件
      向請求給付保險金，惟遭被上訴人拒絕。
五、本件上訴人主張被上訴人應給付癌症身故保險金，被上訴人
    既以前詞置辯，則本件之爭點乃為：(1)被保險人即上訴人之
    夫是否收受系爭保險契約條款？(2)保險業務員是否被上訴人
    之代理人？(3)系爭保約之身故理賠，是否應以癌症為直接原
    因？本件有無消費者保護法第11條之適用？(4)本件被保險人
    之死亡，癌症是否為直接原因？
（一）被保險人即上訴人之夫洪炳嘆是否收受系爭保險契約條款
      ？
      按私文書經本人或其代理人簽名、蓋章或按指印或有法
      院或公證人之認證者，推定為真正。民事訴訟法第358條
      第1項定有明文。本件上訴人於二審程序中雖否認被保險
      人曾收到系爭保險契約書，然上訴人於原審甫起訴時所提
      出之保險單及要保書（原審卷第6至9頁），其中要保書上
      明載「貴公司於招攬時提供之要保書填寫說明及保險單契
      約條款正本（樣本或影本）本人已確實收到。」要保人洪
      炳嘆並簽名於後，上訴人亦不爭執確有收到保險單（本院
      卷第24頁），而證人即本件之保險業務員甲○○亦到庭證
      稱：一般有給保險單的話，就會給他保險契約條款。如果
      公司當時沒有貨的話，也會先給保險單，以後再補保險契
      約條款等語（本院卷第41頁背面），雖證人甲○○同日亦
      證稱忘記了本件保險有無給要保人保險契約條款云云，然
      依證人甲○○所言常態上既均會給予保險契約條款，再參
      以要保人洪炳嘆在要保單上之簽收如上述，揆諸上開條文
      ，應足推定被保險人洪炳嘆確已收到系爭保險契約條款，
      況上訴人亦自認被保險人洪炳嘆罹患癌症後，曾向被上訴
      人申請並獲理賠共24萬元之初罹癌症金及癌症手術金（本
      院卷第43 頁、原審卷第109頁），當係依據系爭保險契約
      條款申請理賠，是上訴人於二審程序中爭執未收到保險契
      約條款云云，自無可採。
（二）保險業務員是否被上訴人之代理人？
  １、上訴人主張系爭保約之業務員即證人甲○○於本院證稱：
      「（法官問：如果保險人因罹患癌症經過治療，但卻因車
      禍死亡的話，是有理賠癌症過世的一百二十萬元？）證人
      甲○○答：只要罹患癌症，之後不管任何原因死亡，保險
      公司都要理賠ㄧ百二十萬元。」、「公司都有上課。而且
      保險契約書是寫因為癌症死亡，所有業務元的瞭解，只要
      癌症以後死亡的話，就可以領癌症身故保險金。」（本院
      卷第42、43頁）足見本案確實並無應以癌症為直接死亡原
      因之約定云云，然上開證言之真實性為被上訴人所否認，
      且查上開證人係上訴人之兄，業經證人甲○○陳明在卷（
      本院卷第115頁），是以證人是否可能因親屬之誼且係本
      件系爭保約之招攬人而為有利於上訴人之證詞，已不無疑
      問；復按要保人指對保險標的具有保險利益，向保險人申
      請訂立保險契約，並負有交付保險費義務之人。保險契約
      ，由保險人同意要保人聲請後簽訂。保險法第3條及第44
      條第1項分別定有明文。是保險契約之訂立，係由要保人
      填寫要保書以為要約，經保險人評估後核發保險單以為承
      諾，故雙方關於系爭保險契約之權利義務，應以保險人核
      發之保險單及所附之契約條款為準。且證人甲○○係從事
      保險招攬之人，為保險法第8條之1所稱之保險業務員，並
      無締結保險契約之代理權，並非被上訴人之代理人，其僅
      係招攬保險業務，被上訴人並未授權甲○○與要保人訂立
      保險契約，而保險契約，係由保險人同意要保人聲請後簽
      訂，保險法第44條第1項所明定，上訴人之夫洪炳嘆分別
      於86年6月10日及87年6月28日填具要保書時（原審卷第7
      、9頁），上訴人之夫洪炳嘆僅係向被上訴人聲請訂立保
      險契約，且上訴人之夫洪炳嘆所具之要保書記載，「玆向
      貴公司（即被上訴人）申請投保本保險，‧‧」（原審卷
      第7、9頁），其要保書僅表明向被上訴人申請投保而已，
      未表明由甲○○代理被上訴人簽訂系爭保險契約，上訴人
      之夫洪炳嘆應知甲○○並無簽訂系爭保險契約之代理權，
      亦無被上訴人自己之行為表示以代理權授與甲○○之情形
      。是以即或證人甲○○於向上訴人之夫洪炳嘆接洽之時確
      曾為其如上開證言內容之陳述，亦不足代表被上訴人，即
      不足作為有利於上訴人之認定，而仍應以保險契約所載之
      內容為據。
  ２、上訴人又主張依消費者保護法第2條第1項第7款後段規定
      ：「定型化契約條款不限於書面，其以放映字幕、張貼、
      牌示、網際網路、或其他方法表示者，亦屬之。」同法第
      13條規定：「定型化契約條款未經記載於定型化契約中者
      ，企業經營者應向消費者明示其內容；明示其內容顯有困
      難者，應以顯著之方式，公告其內容，並經消費者同意受
      其拘束者，該條款即為契約之內容。」。本案被上訴人之
      代理人確實曾向上訴人表示：「只要罹患癌症，之後不管
      任何原因死亡，保險公司都要理賠120萬元」，依前開消
      費者保護法之規定，被上訴人代理人甲○○於簽約時向上
      訴人所為之表示，應係兩造應受拘束之契約內容云云，惟
      查證人甲○○並非被上訴人之代理人，無權代理被上訴人
      訂立契約業如上述，則縱其曾對要保人洪炳嘆為上開之意
      思表示，亦不成為系爭保險契約之內容，是以上訴人上開
      所辯尚非可採。
（三）系爭保約之身故理賠，是否應以癌症為直接原因？本件有
      無消費者保護法第11條之適用？
  １、上訴人雖主張依被上訴人提出之「新防癌終身健康保險保
      險單」其中「本保險單主要保險利益摘要表（一）」被保
      險人身故或全殘保險金欄之記載：「癌症身故保險金60萬
      元」，其上並無任何記載應以癌症為直接死亡原因之情形
      云云，經查上開保險單上之「本保險單主要保險利益摘要
      表（一）」被保險人身故或全殘保險金欄之記載：「癌症
      身故保險金60萬元」，然在「本保險單主要保險利益摘要
      表（一）」下即以括弧附註「本摘要表僅供參考，有關約
      定仍以契約條款為準」等語，而被保險人身故或全殘保險
      金欄，其後亦以括弧附註「不含附加契約保險費，請詳閱
      契約條款」等語（原審卷第6、8頁），而上訴人復無法舉
      證推翻上訴人之夫洪炳嘆已收受保險契約條款之推定如上
      述五（一），則保險利益及保險金之給付自應以保險契約
      條款為據。
  ２、依被上訴人所提出之國華新防癌終身健康保險契約條款，
      不論是85年、86年或87年版，第11條均約定：「被保險人
      於本契約生效日或復效日後第31日起經醫院診斷初次罹患
      癌症者，並以此為直接原因，且於本契約有效期間內身故
      者，本公司按其投保單位數，依附表二有關約定給付癌症
      身故保險金‧‧‧」（原審卷第38頁、本院卷第76至93頁
      ）。準此約定，可知上訴人請求被上訴人給付保險金之前
      提要件，必須被保險人死亡之直接原因係癌症，始足當之
      。
  ３、上訴人又謂本件保險單確實僅為：「癌症身故保險金60萬
      元」之記載，並無應以癌症為直接死亡原因之約定。足見
      本案應依消費者保護法第11條規定：「定型化契約條款如
      有疑義時，應為有利於消費者之解釋。」為有利於上訴人
      之解釋云云，然查消費者保護法第11條之規定係指契約條
      款有疑義之情形，本件保險契約條款既已明定「經醫院診
      斷初次罹患癌症者，並以此為直接原因」，文義已十分明
      確，並無有疑義之情形，是以當無消費者保護法第11條適
      用之必要。
（四）本件被保險人之死亡，癌症是否為直接原因？
  １、上訴人主張被保險人罹患癌症死亡，無非以彰基醫院二林
      分院及童綜合醫院出具之診斷書為據，然此為被上訴人所
      否認，辯稱：被保險人並非死於癌症，其死因源於糖尿病
      、肝硬化、十二指腸潰瘍、肺結核等一般病症，均與癌症
      無關等語。經查：上訴人所提前開2家醫院之診斷書診斷
      欄固有記載：「大腸癌病變」、「大腸癌術後」等內容，
      惟綜觀前開診斷書全部內容，可知彰基醫院二林分院診斷
      書至多僅能證明，被保險人曾於94年3月23日起至同年月
      28日止，因大腸癌病變、全身性感染併敗血性休克，前往
      該醫院治療而已，且被保險人並非在該醫院死亡，顯難推
      認大腸癌即為被保險人死亡之直接原因（原審卷第10頁參
      照）；至於童綜合醫院診斷書則僅能證明，被保險人自94
      年3月29日起至同年4月8日止，前往該醫院治療，並於94
      年4月8日因感染所致敗血症，大腸癌術後，糖尿病併酮酸
      中毒，肝硬化並肝腦病變，十二指腸潰瘍，肝炎，自發性
      細菌性腸膜炎，肺結核等一般病因死亡而已，並無明文記
      載被保險人死亡之直接原因係癌症（原審卷第11頁參照）
      。又查：原審依被上訴人之聲請，向童綜合醫院函查被保
      險人之死因與何種癌症有無關係？經該院函覆：「病患洪
      炳嘆於93年3月至94年4月共住院4次，前3次為胃腸科住院
      ，出院診斷為肝硬化併肝昏迷、糖尿病，並未提及有惡性
      腫瘤。第4次住院為因吸入性肺炎併糖尿病高血糖、高滲
      透壓昏迷（血糖超過1000mg/dl）肝硬化併肝腦病變入院
      ，後因敗血症併呼吸窘迫死亡，與大腸癌無直接關係，且
      大腸癌術後為家屬提供之過往病史，處理也在院外處理，
      故無病理報告證明為大腸癌之病人。」等語，此有該醫院
      94年12月26日童醫字第1487函附卷可稽（原審卷第53頁
      參照）。據此，可知大腸癌術後係被保險人家屬所提供之
      過往病史，大腸癌顯非被保險人死亡之直接原因。
  ２、依系爭保險契約條款第15條規定，受益人申領「癌症住院
      醫療保險金」或「癌症特別看護保險金」，應檢具附有病
      理組織檢查報告之癌症診斷證明書，復發住院治療者應檢
      送重新檢查，且附有病理組織檢查報告之癌症診斷證明書
      ；第17條規定，受益人申領「癌症手術醫療費用保險金」
      ，應檢具附有病  理組織檢查報告之癌症診斷證明書，復
      發住院治療者應檢送重新檢查，且附有病理組織檢查報告
      之癌症診斷證明書（本院卷第77至93頁），本件被保險人
      於91年2月28日手術後出院，迄其於94年4月8日病逝之日
      為止，計已歷時三年餘，從未再見其提出任何癌症醫療保
      險金之申請，且經本院調閱被保險人洪炳嘆在財團法人彰
      化基督教醫院二林分院及童綜合醫院病歷，上訴人所指稱
      之大腸癌，僅有91年提及切除治療，當時受益人聲請保險
      金，被上訴人公司依約給付後，爾後數年病歷內容均未曾
      有大腸癌復發或癌症擴散之情況，是上訴人主張被保險人
      洪炳嘆係因癌症死亡乙節，尚難採認。此外，上訴人亦未
      提出其他具體證據，證明被保險人洪炳嘆死亡之直接原因
      係癌症。
六、綜上所述，本件上訴人主張系爭保險契約條款不足為憑及其
    夫洪炳嘆死亡之直接原因係癌症，均為不足採，被上訴人抗
    辯尚屬可信。是則上訴人主張本於系爭保約第11條給付保險
    金之法律關係，請求被上訴人給付癌症身故保險金120萬元
    ，及自94年5月5日起至清償日止，按年息百分之10計算之遲
    延利息，即無理由，不應准許。其假執行之聲請亦失所附麗
    ，應併予駁回。原審為上訴人敗訴之判決，及駁回其假執行
    之聲請，並無不合。上訴意旨指摘原判決不當，求予廢棄改
    判，為無理由，應予駁回。
七、本件判決之基礎已臻明確，兩造其餘攻擊防禦方法及舉證，
    於判決之結果並無影響，自毋庸一一論列，附此敘明。
據上論結，本件上訴為無理由，依民事訴訟法第449條第1項、第
78條，判決如主文。
中    華    民    國    95    年    8    月    15     日
                      民事第二庭審判長法  官  童有德
                                      法  官  謝說容
                                      法  官  蔡秉宸
以上正本係照原本作成。
不得上訴。
                                      書記官  吳宗玲
中    華    民    國    95    年    8     月    16    日
                                                      Ｈ


司法院資訊處製作；財團法人民間司法改革基金會備份。
